【裁判字號】    99,勞上,33
【裁判日期】    990906
【裁判案由】    給付佣金等
【裁判全文】
臺灣高等法院民事判決                  99年度勞上字第33號
上  訴  人  乙○○
訴訟代理人  丙○○
上  訴  人  戊○○
訴訟代理人  甲○○
被  上訴人  澳大利亞商安盛國衛人壽保險股份有限公司台灣分
            公司
法定代理人  丁○○
訴訟代理人  程守真律師
上列當事人間給付佣金等事件，上訴人對於中華民國99年1月15
日臺灣臺北地方法院98年度勞訴更(一)字第1號第一審判決提起上
訴，本院不經言詞辯論，判決如下：
    主  文
原判決廢棄，發回臺灣臺北地方法院。
    事實及理由
一、按第一審之訴訟程序有重大之瑕疵者，第二審法院得廢棄原
    判決，而將該事件發回原法院；但以因維持審級制度認為必
    要時為限，民事訴訟法第451條第1項定有明文。又前開判決
    ，得不經言詞辯論為之，同法第453條亦有明文。復按審判
    長應注意令當事人就訴訟關係之事實及法律為適當完全之辯
    論。審判長應向當事人發問或曉諭，令其為事實上及法律上
    陳述、聲明證據或為其他必要之聲明及陳述；其所聲明或陳
    述有不明瞭或不完足者，應令其敘明或補充之。依原告之聲
    明及事實上之陳述，得主張數項法律關係，而其主張不明瞭
    或不完足者，審判長應曉諭其敘明或補充之。同法第199條
    第1項、第2項、第199條之1第1項亦分別定有明文。此為審
    判長因定訴訟關係之闡明權，同時並為其義務，故審判長對
    於訴訟關係未盡上開必要之處置，違背闡明之義務者，其訴
    訟程序即有重大瑕疵，而基此所為之判決，亦屬違背法令(
    最高法院43年台上字第12號判例意旨參照)。
二、上訴人起訴主張：上訴人係受僱於被上訴人從事壽險招攬工
    作，被上訴人於民國90年12月31日佯以公司解散不實之藉口
    ，非法解僱上訴人，侵害上訴人之法益應予賠償。又被上訴
    人雖於呈報行政院金融監督管理委員會（下稱金管會）之移
    轉計畫書中，承諾將依勞動基準法規定，辦理員工資遣，及
    依與保險業務員間之合約約定，終止合約關係，並辦理相關
    事宜，惟金管會於95年5月1日函令被上訴人依上開移轉計畫
    書辦理，詎被上訴人並未履行，卻於同年5月12日函復金管
    會，謊稱已確實辦理上開承諾事項，致金管會將上開不實事
    項，登載於函復上訴人之公文書上，被上訴人顯有違反誠信
    原則、業務登載不實、使公務員登載不實之侵權行為，致上
    訴人無法領得兩造間契約所定之續期繳費佣金、世襲續期佣
    金及相對基金，而受有損害。爰依民法第184條侵權行為法
    律關係，求為判命被上訴人應給付上訴人續期繳費佣金、世
    襲續期佣金、相對基金等約新臺幣（下同）3,160萬0,340元
    ，並自91年1月起至清償日止按年利率5%計算之利息，但每
    人先請求10萬元，其餘聲明保留；並應於中國時報、自由時
    報、聯合報、蘋果日報、台灣英文新聞等5大報紙全國版頭
    版2分之1，司法革命特刊、透視司法雜誌及壹週刊、Taiwan
    News財經文化週刊、新台灣週刊封面底全頁刊登保證兼道歉
    啟事及判決主文3次，及於中視、華視、台視、中天、東森
    、民視、TVBS等7大電視台於19時至21時以每分60字速度朗
    讀上揭文字3次以上等語。原審為上訴人敗訴之判決，上訴
    人不服，提起上訴，上訴聲明：(一)原判決廢棄，發回原審法
    院。如不發回：(一)原判決廢棄；被上訴人應先給付上訴人各
    10萬元，及自91年1月1日起至清償日止，按年息5%計算之利
    息；(二)被上訴人應於中國時報、自由時報、聯合報、蘋果日
    報、台灣英文新聞等5大報紙全國版頭版2分之1，司法革命
    特刊、透視司法雜誌及壹週刊、Taiwan News財經文化週刊
    、新台灣週刊封面底全頁刊登保證兼道歉啟事及判決主文3
    次，及於中視、華視、台視、中天、東森、民視、TVBS等7
    大電視台於19時至21時以每分60字速度朗讀上揭文字3次以
    上；(三)願供擔保，請准宣告假執行。
三、被上訴人則以：金管會係行政機關，不涉入保險公司與其保
    險業務員間之私權爭議，被上訴人於95年5月12日致金管會
    函，係行政監理上對金管會之報告，無任何構成或符合民法
    第184條第1項侵權行為之要件。金管會所為之行政行為，與
    上訴人未領得兩造契約所定之給付係屬二事，上訴人之權益
    毫無因被上訴人上開函文受有任何影響，且上訴人主張之佣
    金等俱屬民事合約之金錢請求，不會因金管會官員登載之真
    實與否而影響其權利之行使，是無論被上訴人有無違反對金
    管會承諾，或對金管會是否為不實之函文，均與上訴人受有
    損害間，無相當因果關係，上訴人之主張顯無理由等語，資
    為抗辯。於本院答辯聲明：上訴駁回。
四、查民法第184條第1項前段、後段與第2項之侵權行為各有其
    構成要件，本件上訴人於起訴狀主張被上訴人非法解僱侵害
    渠等法益，究係何指，固有未明，然原審應依首開闡明權之
    規定，令渠等敘明或補充之，以明渠等主張之事實及訴訟標
    的範圍，惟原審未詳為闡明，逕以上訴人未領得兩造契約所
    定之給付，乃遲延給付，且與是否違反金管會承諾，或對金
    管會是否為不實之函文，無因果關係為由，認上訴人之訴顯
    無理由，未經言詞辯論終結，而駁回上訴人之訴，其訴訟程
    序難謂無重大之瑕疵，此等瑕疵關乎上訴人之審級利益，上
    訴人陳明不願由本院審理裁判，被上訴人則陳稱程序上之判
    斷，尊重本院之決定（本院99年7月22日準備程序筆錄)。從
    而，上訴人執此指摘原判決不當，求予廢棄，將本事件發回
    原審更為裁判，以維審級之利益，自屬有理由。爰依民事訴
    訟法第453條規定，不經言詞辯論，將原判決廢棄，發回原
    審重行審理，以符法制。
五、據上論結，本件上訴為有理由。依民事訴訟法第451條第1項
    、第453條，判決如主文。
中    華    民    國    99    年    9    月     6     日
                  勞工法庭
                      審判長法  官  鄭雅萍
                            法  官  詹文馨
                            法  官  劉坤典
正本係照原本作成。
如不服本判決，應於收受送達後20日內向本院提出上訴書狀，其
未表明上訴理由者，應於提出上訴後20日內向本院補提理由書狀
（均須按他造當事人之人數附繕本）上訴時應提出委任律師或具
有律師資格之人之委任狀；委任有律師資格者，另應附具律師資
格證書及釋明委任人與受任人有民事訴訟法第466條之1第1項但
書或第2項（詳附註）所定關係之釋明文書影本。如委任律師提
起上訴者，應一併繳納上訴審裁判費。
中    華    民    國    99    年    9     月    6     日
                            書記官  劉育妃
附註：
民事訴訟法第466條之1（第1項、第2項）：
對於第二審判決上訴，上訴人應委任律師為訴訟代理人。但上訴
人或其他法定代理人具有律師資格者，不在此限。
上訴人之配偶、三親等內之血親、二親等內之姻親，或上訴人為
法人、中央或地方機關時，其所屬專任人員具有律師資格並經法
院認為適當者，亦得為第三審訴訟代理人。

司法院資訊處製作；財團法人民間司法改革基金會備份。
